【裁判字號】    99,上訴,297
【裁判日期】    990406
【裁判案由】    毒品危害防制條例
【裁判全文】
臺灣高等法院刑事判決                 99年度上訴字第297號
上  訴  人
即  被  告  甲○○
指定辯護人  本院公設辯護人  周君穎
上列上訴人因違反毒品危害防制條例案件，不服臺灣士林地方法
院98年度審訴字第702號，中華民國98年12月9日第一審判決（起
訴案號：臺灣士林地方法院檢察署98年度偵字第5616號），提起
上訴，本院判決如下：
    主  文
原判決撤銷。
甲○○販賣第三級毒品未遂，處有期徒刑貳年。扣案之第三級毒
品愷他命壹拾包（驗餘總毛重拾伍點陸肆貳公克，含塑膠袋拾貳
個及標籤拾貳張）、行動電話壹支（含門號0000000000號SIM卡
壹張）均沒收。
    事  實
一、甲○○明知愷他命（Ketamine）係屬毒品危害防制條例列管
    之第三級毒品，不得販賣，竟意圖營利，於民國98年4月7日
    中午12時許，以暱稱「衣褲出清」登入網際網路「豆豆聊天
    室」之「粉色豆豆聊天室（16-18 歲）」刊登販賣毒品要約
    之訊息。經臺北市政府警察局大同分局員警張津華巡網發現
    後，乃以暱稱「巧連智」之名義偽裝購買以利查案，並與甲
    ○○在網路上洽談買賣事宜，雙方約定以1 公克愷他命新臺
    幣（下同）250 元之價格交易，約定於翌日中午12時許，在
    臺北市大同區○○○路51號雙連捷運站附近交易，甲○○並
    留下行動電話0000000000號供張津華聯絡。嗣於98年4月8日
    中午12時45分許，甲○○依約攜帶愷他命10 包（總毛重15.
    643公克，取樣0.001公克，驗餘總毛重15.642公克，含塑膠
    袋12個及標籤12張），前往臺北市大同區○○○路51號之捷
    運雙連站前，與佯裝買方之另位員警吳仁成在車上碰面，經
    吳仁成佯稱欲以1,400元購買7小包愷他命，甲○○正欲取出
    愷他命7 小包交付吳仁成時，為吳仁成及在旁埋伏之員警張
    津華表明身分當場逮捕而販賣毒品未遂，並當場扣得甲○○
    所有上開愷他命10包及上開門號之行動電話1 支，而查悉上
    情。
二、案經臺北市政府警察局大同分局報告臺灣士林地方法院檢察
    署檢察官偵查起訴。
    理  由
一、證據能力部分：
  (一)證人吳仁成、張津華於偵查中具結後向檢察官所為之陳述，
    雖屬傳聞證據，惟查無顯不可信之情況，依刑事訴訟法第
    159 條之1第2項規定，自有證據能力。
  (二)本院下列所引用卷內之文書證據及物證，並無證據證明係公
    務員違背法定程序所取得，檢察官、被告、辯護人等於本院
    亦均未主張排除下列文書證據及物證之證據能力，且迄本院
    言詞辯論終結前均未表示異議，本院審酌前揭文書證據及物
    證並非公務員違背法定程序所取得，亦無刑事訴訟法第159
    條之4顯有不可信之情況，故下列文書及物證應均有證據能
    力。
二、上開犯罪事實，業據上訴人即被告甲○○於警詢、偵訊及原
    審審理中坦承不諱，核與證人即查獲本件犯行之員警吳仁成
    、張津華於偵查中之證述相符（偵查卷第51至53頁），並有
    員警吳仁成門號0000000000號行動電話與被告使用門號0000
    000000號行動電話通話譯文（見偵查卷第26頁）、粉色豆豆
    聊天室談話訊息列印資料（見偵查卷第20頁至第25頁）各1
    份及行動電話簡訊翻拍照片4張（見偵查卷第61至62號）在
    卷可稽，被告於上開地點與喬裝購買毒品員警見面時，當場
    為警查獲毒品愷他命10包、NOKIA廠牌行動電話1具（含門號
    0000000000號之SIM卡1張），有扣押物品清單1紙（見偵查
    卷第17頁）及扣案毒品照片2張（見偵查卷第19頁）附卷可
    憑，扣案之毒品愷他命10包（總毛重15.643公克，取樣0.00
    1公克，驗餘總毛重15.642 公克，含塑膠袋12個及標籤12張
    ），經行政院衛生署管制藥品管理局以氣相層析質譜儀法鑑
    驗結果，檢出愷他命（Ketamine）成分，有該局98年4月14
    日管檢字第0980003787號鑑定書1紙附卷可佐（偵查卷第68
    頁），堪認被告之任意性自白與事實相符，應可採信。
三、按販賣毒品，不以販入後復行賣出為構成要件，僅須以營利
    為目的將毒品販入或賣出，有一及此，其犯罪即屬完成（最
    高法院25年非字第123號判例、68年臺上字第606號判例、80
    年臺上字第4992號判決參照），惟倘以營利販賣以外之目的
    販入後，另行起意販出，且已著手為之，而不及販出者，則
    只能論以販賣未遂罪，當甚明確。又按警方為求破案，授意
    執勤員警佯裝購毒而與毒販聯繫，經毒販允諾，依約攜帶毒
    品交付予佯裝購毒之人，旋為埋伏員警當場查獲者，因該佯
    裝之人原無買受毒品之意思，事實上其2人不能真正完成買
    賣毒品之行為，販毒者僅成立販賣毒品未遂罪（最高法院93
    年度臺上字第1159號判決意旨參照）。經查，被告自警詢、
    偵訊，乃至原審審理時，均一致供稱：係因先前購買供已施
    用之愷他命數量太多，乃臨時起意將本供個人施用之毒品於
    網路上販賣等語，且卷附被告查獲當日所採尿液，經送臺灣
    尖端先進生技醫藥股份有限公司所作檢驗報告（見偵查卷第
    65頁）亦呈現愷他命陽性反應等情，足認被告所言非虛，復
    查無其他積極證據，足認被告於販入之時，已有營利之意圖
    。由是以觀，被告應係意圖供其本身施用而販入第三級毒品
    愷他命後，因缺錢始另行起意營利販賣，並在網路上刊登「
    衣褲出清」販賣毒品要約之訊息，甚為明確。又被告雖已著
    手於販賣行為，然佯為買家之員警並無購買第三級毒品之真
    意，被告實際上亦不能完成毒品買賣，參酌前揭說明，即應
    成立販賣第三級毒品未遂罪，當甚明確，被告犯行洵堪認定
    。
四、查被告本案之行為後，毒品危害防制條例業於98年5月20 日
    修正公布部分條文，並自公布後6個月施行（參98年6月8日
    法務部法檢字第0980802279號函依同條例第36條規定，修正
    條文自公布後6個月施行）。此次修正，包含該條例第4條第
    3項及第17條第2項之規定，核與本案有關，是本案有就上開
    修正前、後條文為新舊法之比較，以定論罪科刑所應適用法
    律之必要。按最高法院95年5月23日刑事庭第8次會議決議，
    關於法律變更之比較適用原則，於比較時應就罪刑有關之共
    犯、未遂犯、想像競合犯、牽連犯、連續犯、結合犯，以及
    累犯加重、自首減輕暨其他法定加減原因（如身分加減）與
    加減比例等一切情形，本於統一性及整體性原則，綜其全部
    罪刑之結果而為比較。查被告行為後毒品危害防制條例修正
    與本案有關者為：
  (一)毒品危害防制條例第4條第3項之販賣第三級毒品罪法定本刑
    之規定，修正前毒品危害防制條例第4條第3項係規定「製造
    、運輸、販賣第二級毒品者，處五年以上有期徒刑，得併科
    新臺幣五百萬元以下罰金」，修正為「製造、運輸、販賣第
    二級毒品者，處五年以上有期徒刑，得併科新臺幣七百萬元
    以下罰金」，經比較修正前、後之規定，可知販賣第三級毒
    品罪之法定本刑，就罰金刑部分由修正前之得併科新臺幣50
    0萬元以下罰金，提高為得併科新臺幣700萬元以下罰金，自
    以修正前毒品危害防制條例第4條第3項之規定有利於被告。
  (二)毒品危害防制條例第17條有關減輕其刑之規定，修正前毒品
    危害防制條例第17條規定：「犯第四條第一項至第四項、第
    五條第一項至第四項前段、第六條第一項至第四項、第七條
    第一項至第四項、第八條第一項至第四項、第十條或第十一
    條第一項、第二項之罪，供出毒品來源，因而破獲者，得減
    輕其刑」，修正為「犯第四條至第八條、第十條或第十一條
    之罪，供出毒品來源，因而查獲其他正犯或共犯者，減輕或
    免除其刑。犯第四條至第八條之罪於偵查及審判中均自白者
    ，減輕其刑」，比較修正前、後之規定，可知依修正前之規
    定，被告僅於供出毒品來源，並因而破獲者，始可減輕其刑
    ，然依修正後第17條第2 項之規定，被告如於偵查及審判中
    均自白者，即可減輕其刑，自以修正後毒品危害防制條第17
    條之規定有利於被告。
  (三)綜合上述各條文修正前、後之比較，就販賣第三級毒品罪法
    定本刑之罰金刑部分，由修正前之得併科新臺幣五百萬元以
    下罰金，修正提高為得併科新臺幣七百萬元以下罰金，惟就
    減輕其刑之規定，依修正後第17條第2項之規定，被告如於
    偵查及審判中均自白，即可減輕其刑，然依修正前第17條之
    規定，被告雖於偵查及審判後均白自犯行，仍不得減輕其刑
    ，是經比較修正前、後之規定，雖就販賣第三級毒品罪之法
    定本刑身罰金刑部分，修正後之規定較不利於被告，惟就不
    得減輕其刑之不利程度顯應逾越罰金刑之提高，是修正前之
    規定整體而論較不利於被告，揆諸前揭最高法院決議所揭示
    之罪刑綜合比較原則，依刑法第2條第1項但書之規定，自應
    整體適用裁判時即修正後毒品危害防制條例處斷。
五、按愷他命係屬毒品危害防制條例第2條第2項第3款所規範之
    第三級毒品。是核被告所為，係犯毒品危害防制條例第4條
    第6項、第3項之販賣第三級毒品未遂罪。被告著手販賣第三
    級毒品犯行之實行而不遂，為未遂犯，乃依刑法第25條第2
    項之規定減輕其刑。又被告已於偵查及原審審理時自白犯罪
    ，雖其曾否認販賣犯行，然無礙於其於偵查及原審審理時曾
    自白犯罪之事實認定，應依修正後毒品危害防制條例第17條
    第2項之規定減輕其刑。至被告雖陳稱其供出毒品來源上手
    為郭昱緯（公訴人及被告誤稱郭益緯），以供調查，惟經臺
    灣臺北地方法院檢察署檢察官依此進行偵查後，雖在郭昱緯
    經營之「八大通訊行」內起獲第三級毒品愷他命，惟查，並
    無郭昱緯販賣毒品予被告之證據，該署檢察官乃以98年度偵
    字第9902號對郭昱緯為不起訴處分，有該處分書附卷可憑，
    則該郭昱緯持有之愷他命並非被告所供毒品之來源，自不符
    「因被告之供述破獲其毒品來源」，尚不得依修正後毒品危
    害防制條例第17條第1項之規定減輕被告之刑，併此敘明。
六、原審所為論罪科刑，固非無見。惟被告於偵查及原審審理時
    曾自白犯罪，應依修正後毒品危害防制條例第17條第2項之
    規定減輕其刑，原審認應適用舊法之規定，且未依法減輕其
    刑，尚有未洽。被告上訴請求依修正後毒品危害防制條例第
    17條第1項規定，減輕其刑，雖無理由，惟原判決既有上開
    可議，仍屬無可維持，應由本院將原判決撤銷改判。爰審酌
    被告因施用毒品後始另行起意販賣之犯罪動機、手段及目前
    毒品氾濫，被告於此社會治安日益惡化之際，明知為管制之
    第三級毒品愷他命，卻仍於網路上兜售販賣，影響社會治安
    之程度甚重，尚無顯可憫恕之情，惟其犯後坦承犯行、態度
    良好等一切情狀，量處有期徒刑2年，以示懲儆。
七、末按，毒品危害防制條例第19條第1項所定：供犯罪所用或
    因犯罪所得之物，係指犯第4條至第9條、第12條、第13 條
    或第14條第1項、第2項之罪「所用」或「所得」之物，不包
    括毒品本身，是本件查獲之毒品愷他命即不得援引上開規定
    諭知沒收。惟依98年5月20日修正公布而於98年11 月20日施
    行之毒品危害防制條例第11條之規定，第三級毒品不得持有
    ，係屬違禁物，是扣案第三級毒品愷他命（驗餘總毛重15.
    642公克）均應依刑法第38條第1項第1款規定諭知沒收，而
    扣案包裝該毒品之空塑膠袋12個及標籤12張、行動電話（含
    門號0000000000號之SIM卡壹張）1具，均係被告所有供販賣
    上開毒品所用之物，業經被告供述在卷，應依毒品危害防制
    條例第19條第1項之規定諭知沒收。
據上論斷，應依刑事訴訟法第369條第1項前段、第364條、第299
條第1項前段，修正後毒品危害防制條例第4條第6項、第3項、第
17條第2項、第19條第1項前段，刑法第2條第1項前段、第11條、
第25條第2項、第38條第1項第1款，判決如主文。
本案經檢察官陳玉珍到庭執行職務。
中    華    民    國    99    年    4     月    6     日
                  刑事第二十一庭審判長法  官  蔡聰明
                                      法  官  楊力進
                                      法  官  許永煌
以上正本證明與原本無異。
如不服本判決，應於收受送達後十日內向本院提出上訴書狀，其
未敘述上訴之理由者並得於提起上訴後十日內向本院補提理由書
（均須按他造當事人之人數附繕本）「切勿逕送上級法院」。
                                      書記官  江采廷
中    華    民    國    99    年    4     月    6     日
附錄：本案論罪科刑法條全文
毒品危害防制條例第4條
製造、運輸、販賣第1級毒品者，處死刑或無期徒刑；處無期徒
刑者，得併科新臺幣2千萬元以下罰金。
製造、運輸、販賣第2級毒品者，處無期徒刑或7年以上有期徒刑
，得併科新臺幣1千萬元以下罰金。
製造、運輸、販賣第3級毒品者，處5年以上有期徒刑，得併科新
臺幣7百萬元以下罰金。
製造、運輸、販賣第四級毒品者，處3年以上10年以下有期徒刑
，得併科新臺幣3百萬元以下罰金。
製造、運輸、販賣專供製造或施用毒品之器具者，處1年以上7年
以下有期徒刑，得併科新臺幣1百萬元以下罰金。
前5項之未遂犯罰之。

司法院資訊處製作；財團法人民間司法改革基金會備份。
